【裁判字號】    99,台上,912
【裁判日期】    990210
【裁判案由】    違反毒品危害防制條例
【裁判全文】
最高法院刑事判決              九十九年度台上字第九一二號
上  訴  人  甲○○
            乙○○
上  一  人
選任辯護人  謝志嘉律師
上  訴  人  丙○○  男民國○○年○○月○○日生
                    身分證統一編號：Ｚ000000000
                    住台灣省台中縣烏日鄉○○路○段和平巷
                    25弄2號
選任辯護人  李思樟律師
上列上訴人等因違反毒品危害防制條例案件，不服台灣高等法院
台中分院中華民國九十八年十一月五日第二審更審判決（九十八
年度上更(一)字第一六三號，起訴案號：台灣台中地方法院檢察署
九十四年度偵字第一五六五二號），提起上訴，本院判決如下：
    主  文
上訴駁回。
    理  由
按刑事訴訟法第三百七十七條規定，上訴於第三審法院，非以判
決違背法令為理由，不得為之。是提起第三審上訴，應以原判決
違背法令為理由，係屬法定要件。如果上訴理由書狀並未依據卷
內訴訟資料，具體指摘原判決不適用何種法則或如何適用不當，
或所指摘原判決違法情事，顯與法律規定得為第三審上訴理由之
違法情形，不相適合時，均應認其上訴為違背法律上之程式，予
以駁回。本件上訴人甲○○上訴意旨略謂：(一)、依卷附通訊監察
書，顯示對於「阿德」所持用之0000000000號行動電
話，核准監聽之時間係自民國九十四年八月三十日至同年九月二
十八日止，然則警方卻提前於同年八月二十八日進行監聽；又該
通訊監察書雖許就甲○○持用之0000000000號行動電
話予以監聽，警員竟對於丙○○所持用之0000000000
號行動電話一併監聽，足見均屬違法監聽，所取得之監聽紀錄、
譯文，當無證據能力，原判決仍予採用，即非適法。(二)、就相關
電話監聽紀錄內容以觀，既無任何毒品交易或其代號暗語之情形
，遭逮捕之甲○○、丙○○、乙○○三人且一致堅稱：不知系爭
自緬甸國帶返入台之ＤＶＤ播放機內藏有第一級毒品海洛因等語
，尤其隨身攜帶該播放機之乙○○供明：係一在緬甸國之陳姓華
僑所託交，當時未說明夾藏他物，甲○○、丙○○亦不在場；乙
○○、丙○○並咸稱：在緬甸國期間，甲○○不曾和乙○○有所
接觸各等語，是縱然甲○○知悉主犯彭芬（按係大陸地區來台女
子，業經第一審通緝）之男友陳春惠在泰國販賣毒品被捕，並前
往探監，仍不能在無積極事證情況下，遽行推認甲○○知情而參
與本件走私毒品之事，原判決逕為罪刑諭知，實違無罪推定法則
，難以甘服。另上訴人乙○○上訴意旨略稱：(一)、乙○○純因閱
報，依仲介緬甸國人相親廣告，而與持用0000000000
號行動電話之不詳姓名男子接洽，依約提出離婚協議書、顯示其
情之戶籍謄本，並由民間公證人認證單身事實聲明書，該不明男
子則同意安排相親，負擔來回機票與食宿費用，條件為乙○○若
和緬甸國女子成婚，太太親友來台之依親事宜、花費必須負責。
乙○○乃在不明就裡情況下，前往緬甸國，相親不成，囿於人情
，代攜ＤＶＤ播放機回台，竟遭陷害為走私毒品，原審未調查持
用上揭行動電話之不明人士，以得其情，又不傳喚海關人員蔡俊
琳，以明乙○○入關神色是否自若，俾憑判斷，遽行判決，非無
未盡證據調查職責之違失。(二)、乙○○既不曾施用毒品，亦無前
科紀錄，復未與彭芬、甲○○、丙○○電話聯繫，更乏收取不法
酬勞，此由卷附電話通聯、監聽紀錄、前案紀錄等資料均足證明
，可見乙○○不可能有毒品管道，絕無共同私運毒品入境之犯意
聯絡，原審「無中生有」，逕認乙○○知情而參與犯罪，顯違經
驗法則、論理法則，並有判決理由欠備之違誤。再另上訴人丙○
○上訴意旨略以：(一)、甲○○在偵查中所為不利於丙○○之供述
，未經以證人身分具結而作證，不足擔保其確實性，應不得為證
據，原審仍予採用，已違證據法則。(二)、其實甲○○在警詢及值
日檢察官接案偵訊之初，皆供明丙○○緬甸行之機票、住宿等花
費，係自行支出，非由彭芬出資等語，丙○○亦提出其子蕭裕程
名下購屋之證據，以證明財力足以支應，依案重初供原則，當較
諸其後之偵查中翻稱係彭芬負責者為可信，原審卻「斷章取義」
，不加採用，而不說明此有利於丙○○之證據何以不足採之理由
，自有判決不備理由之違失。(二)、原判決理由既謂丙○○係由甲
○○聯繫，委託同往緬甸國監視乙○○云云，復謂丙○○、甲○
○受彭芬委託監看乙○○云云，前後不一，顯有矛盾；又其事實
認定丙○○、甲○○與乙○○抵達緬甸國仰光機場，均未遇預定
之接機人員，遂一同投宿該市之市星飯店，次日丙○○、甲○○
即離去，迨返國搭機時，始又在仰光機場遇見乙○○等情，當指
丙○○、甲○○僅在第一天「看過」乙○○，爾後未有接觸，然
其理由內竟謂丙○○「參與負責全程監控乙○○行動」，同有矛
盾。(三)、縱然出國之前，甲○○有與彭芬電話通聯，僅足證明其
二人間有事聯繫，尚不足證明丙○○知為何事；而就甲○○與丙
○○之行動電話通聯監聽紀錄譯文以觀，祇能證明丙○○知悉如
何處理乙○○機票費等事宜，仍無以證明丙○○知情而參與本件
毒品走私之事，原審竟為相反認定，實有悖經驗法則。尤以就所
認定丙○○在出國前，即與甲○○商談彭芬指示辦理之事一節，
未見說明其所憑之依據，更有判決理由欠備之違法各云云。惟查
：證據之取捨及其證明力之判斷與事實之認定，俱屬事實審法院
自由判斷裁量之職權，此項自由判斷職權之行使，倘不違背客觀
存在之經驗法則及論理法則，即難任憑主觀意見，指摘為違法，
而據為上訴第三審之適法理由。且法院憑以認定犯罪事實之證據
，並不悉以直接證據為限，即綜合各種直接、間接證據，本於推
理作用，為其認定犯罪事實之基礎，並非法所不許。又所稱應於
審判期日調查之證據，係指與待證事實有重要關係，在客觀上認
為有調查之必要性，為認定事實、適用法律之基礎者而言，如事
實並無不明，自毋庸為無益之調查，亦無證據調查未盡之違法可
言。本件原判決關於甲○○、乙○○、丙○○共通部分，係依憑
乙○○直承三人同機前往緬甸國，又返回台灣，入境時，遭查出
所攜ＤＶＤ播放機內，藏置黑色膠袋包紮之海洛因五塊之供述；
三人之入出境查詢結果電腦資料；入出境服務站檢查通知書；關
稅局扣押貨物收據及搜索筆錄；現場查獲照片；包裝毒品用之塑
膠袋、油性紙、複寫紙及黑色膠袋；掩飾用之ＤＶＤ播放機；驗
出海洛因（合計淨重一三一九．三五公克）之鑑定通知書。另關
於甲○○部分，主要係依憑其在警詢、偵查及第一審中，坦承出
入境機票、各項開銷皆由彭芬出資，行程日期亦彭芬決定，於出
國前，依彭芬指示，向台北之旅行社購買自己及丙○○之機票，
向台中之旅行社購買乙○○之機票，並收取彭芬託伊轉手交付給
乙○○花用之美金與緬甸幣，且負責監看擔任俗稱「交通」之攜
帶毒品人乙○○（入出境行程），事前已知乙○○所帶該播放機
「裡面的東西可能會有問題」，亦知彭芬聯繫乙○○攜物之事，
彭芬係伊「大哥」陳春惠之女友，伊呼為「阿嫂」等語之部分自
白；甲○○與彭芬或共同正犯「阿德」及丙○○間暨彭芬和緬甸
國綽號「表弟」之陳姓華僑間，分別為機票、訂位、匯款諸事之
行動電話通聯紀錄（含監聽譯文）；參以甲○○曾往泰國探視因
販賣毒品坐監之陳春惠，足見交情匪淺，此番出國一切花費悉由
彭芬提供，尚指示刻意避免同行之三人引人注意，機票分向不同
旅行社購買，不使乙○○知悉同屬一夥之人，可見內情並不單純
等情況證據資料。關於乙○○部分，主要係依憑乙○○迭在警詢
、偵查及第一審時，坦承出國之一切費用（含護照、機票、出國
前住宿旅館費、出國期間各項開銷、零用款）均係他人提供，返
台日期、行程亦由他人決定，伊完全配合行事，受託帶返之ＤＶ
Ｄ播放機確實重量較正常者為重之部分自白；甲○○指證彭芬祇
要伊監看乙○○行動，但會自行聯繫乙○○攜帶「東西」回台之
供述；衡諸乙○○年逾四十，又有相當社會工作經驗，豈會受不
知名、址之人所託，即自外國攜物回台，自有預見藏放違禁物可
能，而其人倘未事先略說，一旦乙○○拒絕，寧非功虧一簣，平
白耗費不貲囊儀？可見縱未明告，亦必使乙○○出面前知悉並同
意代攜物品返國，況該播放機除密封之外，尚貼有封條，大異常
情等情況證據資料。關於丙○○部分，主要係依憑丙○○坦言自
幼認識陳春惠，亦知其人女友係甲○○稱為「嫂子」之人，且在
緬甸國飯店房間內，曾與彭芬電話通聯之部分自白；甲○○證實
丙○○認識陳春惠，亦知彭芬係陳春惠女友，甲○○有將其上揭
前往泰國探監各情告知丙○○之證詞；丙○○打電話給甲○○，
談論乙○○機票款所費不貲、抱怨「資料」何不拿給乙○○；甲
○○另撥電話給丙○○，言及「嫂子」指示（聯絡）之事，丙○
○回稱「車上（再）講」（顯見神秘行事）之相關行動電話通聯
紀錄（含譯文）；彭芬自台灣打電話至緬甸國給綽號「表弟」者
，表示已匯五十萬元緬幣，俾供甲○○、丙○○花用之行動電話
通聯紀錄（含譯文）；復參以丙○○與甲○○同進同出，一路相
隨，彭芬向「表弟」探詢乙○○是否知悉洪、蕭、「表弟」三人
係屬同夥之情況證據資枓。乃認定上訴人三人有原判決事實欄所
載之犯行，因而撤銷第一審之科刑判決，適用較有利之行為時法
，改判依想像競合犯運輸第一級毒品及私運管制物品進口二罪，
從一重論上訴人三人以共同運輸第一級毒品罪（均依刑法第五十
九條規定減輕其刑。甲○○處有期徒刑十四年；乙○○處有期徒
刑十二年；丙○○處有期徒刑八年）。對於上訴人三人僅承認同
機前往緬甸國仰光，當夜並住宿相同飯店，返國時又同機，遭航
警查獲乙○○所攜ＤＶＤ播放機內夾藏海洛因，而均矢口否認犯
罪，甲○○所為係自己出機票錢，前往緬甸國觀光，先前既不識
乙○○，亦不知乙○○有夾帶毒品之情；乙○○所為不認識彭芬
，未與之通電話，純因見報紙上廣告，報名前往緬甸國相親，雖
然免費，卻有事成須負擔新娘家屬來台依親費用之約定，豈料遭
陷害，實於仰光機場，才知要帶該播放機回台，絕不知其內藏毒
；丙○○所為純陪同甲○○去緬甸國遊玩，費用自理，一切悉與
伊無關各云云之辯解，如何皆為飾卸之詞，非可採信，亦據卷內
訴訟資料詳加指駁、說明。並敘明共同正犯之成立，祇須具有犯
意聯絡（無論直接或間接）、行為分擔，既不問犯罪動機起於何
人，亦不必每一階段犯行咸參與。尚指出乙○○提出之報紙徵求
東南亞「工作伙伴」廣告、單身事實聲明書，尚與婚姻仲介之常
情不符；丙○○提出其子蕭裕程之土地所有權狀，既非丙○○自
己之財力證明，僅足供為蕭裕程置產之憑證，均不足為其等有利
認定之依據。所為之事實認定及得心證理由，俱有各證據資料在
案可稽，既綜合上揭直接、間接證據而為判斷，自形式上觀察，
要與客觀存在之經驗法則、論理法則無違，事證堪認業臻明確。
各上訴意旨置原判決已明白論斷之事項於不顧，就屬原審採證認
事職權之適法行使或行文細節，任憑主觀意見，分別割裂，指為
違法，且猶為單純之事實爭執，尤以甲○○持用之000000
0000號行動電話，早自九十三年七月十六日起由檢察官依當
時之法律規定，核發通訊監察書，此後一再續核，最後二次分別
為九十四年八月十九至九月十六日及同年九月二十至十月二十日
，有原審更一卷附通訊監察書可考，甲○○上訴意旨竟指九十四
年八月二十八日之監聽，與本於該監聽，而聽得其與丙○○持用
之0000000000號行動電話通聯內容，均屬違法取得之
證據一節，殊非確實依據卷內訴訟資料而為主張，咸難認已具備
合法上訴第三審之形式要件。至甲○○在偵查中，未經以證人身
分具結所為之陳述，就丙○○而言，固乏證據適格，原審仍予採
用，非無瑕疵，但除去此部分，既仍應為相同之認定，於判決之
結果不生影響，參照刑事訴訟法第三百八十條規定意旨，亦無許
憑為合法上訴第三審理由之餘地。依上說明，應認上訴人三人之
上訴，皆為違背法律上之程式，予以駁回。
據上論結，應依刑事訴訟法第三百九十五條前段，判決如主文。
中    華    民    國  九十九  年    二    月    十    日
                      最高法院刑事第十庭
                          審判長法官  花  滿  堂
                                法官  黃  正  興
                                法官  陳  東  誥
                                法官  林  錦  芳
                                法官  洪  昌  宏
本件正本證明與原本無異
                                      書  記  官
中    華    民    國  九十九  年    二    月  二十二  日
                                                      Ｑ

司法院資訊處製作；財團法人民間司法改革基金會備份。
